【裁判字號】    99,抗,456
【裁判日期】    990430
【裁判案由】    假處分
【裁判全文】
臺灣高等法院民事裁定                   99年度抗字第456號
    抗  告  人  甲○○
                戊○○
    共同代理人  蔡文彬律師
                陳孟秀律師
上列抗告人因與乙○○等間假處分事件，對於中華民國99年2月
22日臺灣臺北地方法院98年度全字第84號裁定，提起抗告，本院
裁定如下：
    主      文
抗告駁回。
抗告訴訟費用由抗告人負擔。
    理      由
一、本件抗告人主張：抗告人甲○○與相對人乙○○為購地建屋
    ，前曾分別出資2/3、1/3購買坐落臺北市○○區○○段4 小
    段50地號土地（下稱系爭土地），並將土地登記為甲○○、
    乙○○共有，應有部分各1/2（其中乙○○之應有部1/6乃甲
    ○○借名登記於乙○○名下），且因購地所需資金費用龐大
    ，乃以抗告人戊○○及相對人丁○○為連帶保證人，向臺灣
    土地銀行股份有限公司（下稱土地銀行）申辦土地融資貸款
    新臺幣（下同）5,170萬元。乙○○於建照申請獲准後表示
    欲將所分得之2、3樓房地出售，為免相關法律責任、稅賦問
    題，提議共同設立豊璿建設有限公司（下稱豊璿公司）進行
    房屋興建及銷售，並變更豊璿公司為起造人，以豊璿公司名
    義向土地銀行申辦建築融資貸款，詎乙○○竟拒絕簽署辦理
    融資所需之股東會同意書，且不願續行房屋興建，經催告後
    仍置之不理，甲○○乃於97年12月8日終止兩造間之購地建
    屋及登記契約，並得依上開契約終止後之後契約義務及民法
    第767條所有物排除侵害請求權規定，請求乙○○移轉系爭
    土地應有部分1/6，及清償系爭貸款17,233,333元；縱認兩
    造間之契約關係尚未終止，乙○○亦應繼續出資興建房屋並
    配合辦理興建及登記之手續，並依民法第767條所有物排除
    侵害請求權及信託或借名登記法律關係，訴請乙○○配合清
    償積欠土地銀行之貸款、廢棄建造執照使土地回復無負擔之
    狀態，及移轉系爭土地應有部分1/6（案列臺灣臺北地方法
    院98年度重訴字第289號移轉所有權及損害賠償事件）。又
    相對人丁○○、丙○○前稱出資供乙○○成立蓋地建屋契約
    ，並實際參與其中，且為乙○○之代理人，允諾使系爭貸款
    不致陷於違約迄至購地建屋契約履行完畢為止，自屬系爭購
    地建屋契約之當事人、表見合夥人、受擔任保證之人，亦負
    有清償貸款之責任。再者，乙○○夥同丁○○、丙○○，故
    意不償還貸款及返還土地，並圖以拍賣系爭土地之方式獲利
    ，侵害甲○○、戊○○之信用人格權，以悖於善良風俗之方
    法加損害於抗告人，依民法第18條、第184條、第195條規定
    ，相對人等應負連帶損害賠償責任，且唯有以清償系爭貸款
    之方式始得回復抗告人之損害，故有由相對人清償系爭貸款
    之必要。況系爭貸款如未立即償還，土地銀行即有拍賣系爭
    土地之可能，甲○○對乙○○移轉系爭土地應有部分1/6 之
    請求權即無法執行，甲○○將因而受有重大且無法回復之損
    害及急迫之危險，爰依民事訴訟法規定，聲請定暫時狀態之
    處分，命相對人連帶交付17,233,333元，由抗告人用以清償
    臺灣土地銀行股份有限公司忠孝分行貸款等語。
二、按於爭執之法律關係，為防止發生重大之損害或避免急迫之
    危險或有其他相類之情形而有必要時，得聲請為定暫時狀態
    之處分；前項裁定，以其本案訴訟能確定該爭執之法律關係
    者為限，民事訴訟法第538條第1項、第2項定有明文。查本
    件抗告人陳稱所爭執之法律關係為兩造購地建屋契約之成立
    及終止與否，系爭土地之信託或借名登記契約之終止等，惟
    其聲請本件定暫時狀態之處分，卻係命相對人連帶交付17,2
    33,333元，由抗告人用以清償土地銀行貸款，此乃兩造與土
    地銀行間消費借貸契約履行問題，與上開爭執之法律關係顯
    屬無涉。
三、次按法院酌定定暫時狀態處分之方法時，應斟酌定暫時狀態
    之實際需要，以能達其目的為準則，倘逾越或未達其目的者
    ，均為法所不許。抗告人另主張相對人不清償系爭土地融資
    貸款及返還土地應有部分，圖以拍賣系爭土地之方式獲利，
    如不命相對人立即提出清償，必侵害其信用人格權，故基於
    侵權行為防止損害及回復原狀請求權，相對人有清償銀行貸
    款之必要云云。惟系爭土地融資貸款如未清償，縱致抗告人
    之信用權因此受損害，然本院依抗告人聲請定暫時狀態，系
    爭土地融資貸款將立即獲償，相對人即無侵害抗告人信用人
    格權之可能，雙方爭執關係即告結束，而無待於本案訴訟之
    再為實體判決，可見抗告人聲請之處分已超越定暫時狀態處
    分之目的，亦於法不合。何況定暫時狀態之處分旨在調整、
    平衡債權人與債務人間之利害關係，以維持法律秩序，而採
    取之暫時救濟措施，抗告人自承持有乙○○之系爭土地權狀
    、印章，雖其表示相對人如能將土地立即出售，其願意配合
    用印云云，然抗告人既欲留置乙○○之所有權重要文件，又
    要求相對人於此情形下須立即出售土地或須另行籌資1千餘
    萬元交其清償貸款，亦有違利益衡平。
四、綜上所述，抗告人所為定暫時狀態處分之聲請無從准許，原
    裁定駁回聲請並無不合，抗告意旨指摘原裁定不當，聲明廢
    棄，為無理由，應予駁回，爰裁定如主文。
中    華    民    國    99    年    4    月     30    日
                    民事第九庭
                        審判長法  官  黃熙嫣
                              法  官  林玲玉
                              法  官  陳玉完
正本係照原本作成。
本裁定除以適用法規顯有錯誤為理由外，不得再抗告。如提起再
抗告，應於收受後10日內委任律師為代理人向本院提出再抗告狀
。並繳納再抗告費新台幣１千元。
中    華    民    國    99    年    5     月    4     日
                              書記官  鎖瑞嶺

司法院資訊處製作；財團法人民間司法改革基金會備份。
